高雄高等行政法院判決　　　　　　　　　　　　　　九十二年度訴字第一三○九號
　　　　　　　　　　　　　　　.
　　原　　　告　甲○○
　　訴訟代理人　丙○○
　　被　　　告　財政部高雄市國稅局
　　代　表　人　鄭宗典　局長
　　訴訟代理人　乙○○
右當事人間因綜合所得稅事件，原告不服財政部中華民國九十二年十月二十九日台財
訴字第○九二○○五七六九二號訴願決定，提起行政訴訟。本院判決如左：
　　主  文
原告之訴駁回。
訴訟費用由原告負擔。
　　事  實
甲、事實概要：
　　緣原告九十年度綜合所得稅結算申報，列報其所有門牌號碼高雄市前金區○○○
    路二○一之三號一至十二樓房屋（以下稱系爭房屋），出租訴外人悅世界旅館有
    限公司（下稱悅世界旅館）供營業使用，租賃收入為新台幣（下同）一、二五○
    、○○○元；經被告以其申報金額顯較當地一般租金為低，乃參照當地一般租金
    標準核定全年租賃收入三、一四二、○四四元，減除百分之四十三必要費用，核
    定租賃所得為一、七九○、九六五元，併課原告當年度綜合所得稅。原告不服，
    申經復查，未獲變更；原告復就上開房屋核定之租賃所得，提起訴願，遭決定駁
    回；遂提起本件行政訴訟。
乙、兩造聲明：
一、原告聲明求為判決：訴願決定及原處分（復查決定含原核定處分）均撤銷。
二、被告聲明求為判決：原告之訴駁回。
丙、兩造之爭點：
一、原告主張之理由：
  (一)被告僅參照「當地一般租金標準」核定本件租賃收入，而未參考現實環境，事實
    上高雄市旅館業九十年間受經濟不景氣的衝擊，實際住房率僅三至四成，尤其該
    旅館之營業性質又受汽車旅館業代替，經營實在困難，系爭樓房因受特定行業限
    制不似其他大樓可作多用途，故可知願承租者當然受限。系爭房屋供做旅館業經
    營，計有房間數三十三間，以平均住宿率三成，每日收費七百元，另休息率約四
    成，每次收費三百元推估計算，每日平均約可收一○、九○○元，則一個月（三
    十天）約可營收三二七、○○○元，扣除營業費用，經營者也僅蠅頭小利，試問
    承租經營者願付租金多少？若如被告核定之每月二六一、八三七元租金，經營者
    如何生存？顯見被告所為租金收入之核定並非洽當，請以系爭房屋出租對象係供
    旅館業特定用途及旅館行業景氣困境，重新核定原告之租金收入。
  (二)又原核定出租面積一樓二三．○五坪，二至十二樓每樓皆為三○．九二坪，亦與
    事實不符；蓋以上開核定面積乃變更為旅館業前之面積，變更為旅館業後因法令
    限制，面積已改為一樓七六．二二平方公尺即二三．○五坪，二至十二樓為七六
    ．八七平方公尺即二三．二五坪（附變更使用執照影本），亦應依變更後面積重
    新核算租金收入。
  (三)依財政部賦稅署七十七年十一月九日台稅一發第七七○六六五八五一號函釋：「
    綜合所得稅租賃所得設算核定案件，納稅義務人如有異議時，稽徵機關應實地調
    查鄰近房屋之租金作為核課之依據，．．．。」意旨併參考承租人所經營旅館行
    業經營之困難，及系爭房屋無法再變更為其他用途等困境，本件被告原處分顯非
    適法，請求撤銷並改以對原告較為有利之處分。
乙、被告主張之理由：
  (一)按「一、財產租賃所得及權利金所得之計算，以全年租賃收入或權利金收入，減
    除必要損耗及費用後之餘額為所得額。．．．五、財產出租，其約定之租金，顯
    較當地一般租金為低，稽徵機關得參照當地一般租金調整計算租賃收入。」分別
    為所得稅法第十四條第一項第五類第一款、第五款所明定。次按「綜合所得稅租
    賃所得設算核定案件，納稅義務人如有異議時，稽徵機關應實地調查鄰近房屋之
    租金作為核課之依據，即將設算租金與鄰近租金比較，高時改課，低時維持原核
    定。」復為財政部賦稅署七十七年十一月九日台稅一發第七七○六六五八五一號
    函所明釋。
  (二)查原告將其所有高雄市前金區○○○路二○一之三號房屋，提供予悅世界旅館作
    營業使用，本年度申報租賃收入一、二五○、○○○元，被告以其申報之租金顯
    較當地一般租金為低，乃參照當地一般租金標準（即一樓每月每坪一、五○○元
    、二樓以上每坪一、○五○元），核定租賃收入三、一四二、○四四元，減除百
    分之四十三必要費用後，核定租賃所得為一、七九○、九六五元（計算式為：【
    （1,500元×（一樓）23.05坪）＋（1,050元×（二樓─八樓）30.92坪×7）】
    ×12個月×57％＝1,790,965元），且查核定之租金未高於鄰近地區房屋申報租
    金，原無不合，惟查系爭房屋全棟一至十二樓，提供予悅世界旅館作營業使用，
    參照當地一般租金標準核算結果，租賃收入應為四、七○○、四一二元，減除百
    分之四十三必要費用後，租賃所得為二、六七九、二三四元（計算式為：【（
    1,500元×（一樓）23.05坪）＋（1,050元×（二樓─十二樓）30.92坪×11）】
    ×12個月×57％＝2,679,234元），尚較原核定之租賃所得一、七九○、九六五
    元為高，基於行政救濟不得為更不利於原告之法理，是原處分予以維持，於法尚
    無不合。至主張一樓面積二三．○五坪，二至十二樓每樓面積二三．二五坪乙節
    ，查系爭房屋係經高雄市稅捐稽徵處實際勘查及現場測量繪圖核定一樓實際使用
    面積二三．○五坪，二至十二樓每樓面積為三○．九二坪，有高雄市稅捐稽徵處
    房屋稅課稅資料附卷可稽，是原核定以房屋使用人可得使用之房屋面積作為計算
    基礎，並無違誤，至檢具系爭房屋使用執照影本，因與要證之事實不符，不足採
    據。
  (三)次查「當地一般租金標準」之訂定，係以當地繁榮之程度，為房屋帶來之經濟效
    益為參酌之要件，本件系爭房屋之一般租金標準，係經實地查核並經財政部八十
    九年一月三十一日台財第○八九○四五○九一七號函核備在案，且被告核定之租
    金並未高於鄰近地區房屋申報租金，揆諸首揭規定，並無不合。原告之訴並無理
    由。
　　理  由
一、按「第五類：租賃所得及權利金所得：一、．．．五、財產出租，其約定之租金
    ，顯較當地一般租金為低，稽徵機關得參照當地一般租金調整計算租賃收入。」
    為所得稅法第十四條第一項第五類第五款所明定。此規定係對納稅義務人出租財
    產，其約定之租金，顯較當地一般租金為低時，授權稽徵機關得參照當地一般租
    金調整計算其租賃收入，其立法本旨，係基於核實課稅原則，為防免租賃雙方勾
    結，藉故壓低申報租賃所得，用以逃避所得稅而設。次按「本法第十四條第一項
    第五類第四款及第五款所稱當地一般租金，由財政部各地區國稅局訂定，送財政
    部備查。」所得稅法施行細則第十六條第三項亦定有明文。又「綜合所得稅租賃
    所得設算核定案件，納稅義務人如有異議時，稽徵機關應實地調查鄰近房屋之租
    金作為核課之依據，即將設算租金與鄰近租金比較，高時改課，低時維持原核定
    。」亦經財政部賦稅署七十七年十一月九日台稅一發字第七七０六六五八五一號
    函釋在案。
二、經查原告九十年度綜合所得稅結算申報，列報其所有門牌號碼高雄市前金區○○
    ○路二○一之三號一至十二樓房屋，出租訴外人悅世界旅館供營業使用，租賃收
    入為一、二五○、○○○元；經被告初核以其申報金額顯較當地一般租金為低，
    乃參照當地一般租金標準（即一樓每月每坪一、五○○元、二樓以上每坪一、○
    五○元）核定全年租賃收入三、一四二、○四四元，減除百分之四十三必要費用
    ，核定租賃所得為一、七九○、九六五元（計算式為：【（1,500元×（一樓）
    23.05坪）＋（1,050元×（二樓─八樓）30.92坪×7）】×12個月×57％＝
    1,790,965元），併課原告九十年度綜合所得稅等情，業經兩造分別陳明在卷，
    復有原告九十年度綜合所得稅結算申報書及被告綜合所得稅核定通知書等影本附
    卷可稽，堪予認定。
三、原告提起本件訴訟係以：系爭房屋全棟出租予悅世界旅館做營業使用，該旅館僅
    三十三間房間數，因九十年間景氣不佳，且有汽車旅館業之競爭，住宿率及休息
    率約僅三成及四成，則以該旅館住宿每日七百元、休息每次三百元之計費方式，
    推估該旅館經營者每月僅能營收三二七、○○○元，扣除營業費用後，所得無幾
    ，焉有可能支付原告如被告所核定之租金數額？被告未考量承租使用之行業特性
    ，系爭房屋已無法變更作其他用途等因素，逕依該局所定當地一般租金標準核定
    本件租金，且被告核計之出租面積乃系爭房屋變更為旅館業使用前之面積，均非
    適法云云，資為論據。惟查：
  (一)依卷附被告訂定之「高雄市區房屋租賃租金標準表」節影本所示，系爭房屋所在
    之「高雄市○○○路二五四、二三五號以前」，七層以上建築，其臨街路一樓租
    金標準為每坪每月一、五○○元；二樓以上每坪每月為一、○五○元；上開標準
    表乃被告依所得稅法第十四條第一項第五類第五款及所得稅法施行細則第十六條
    第三項規定，以高雄市當地繁榮之程度，為房屋帶來之經濟效益為參酌要件，就
    其轄區內非住家用房屋九十年度房屋租金所訂定之當地一般租金標準，且經財政
    部九十一年二月六日台財稅字第○九一○四五○四一八號函准予核備，自得適用
    於本件租金之核定。況被告就本件租賃所得設算之核定，經納稅義務人即原告復
    查時提出異議後，被告亦已實地調查鄰近房屋之租金，對照結果所設算之前述每
    月每坪租金標準均未高於鄰近地區房屋申報租金各情，亦有高雄市前金區○○○
    路二○四號、二○六號建物九十年度非自住房屋使用及租賃情形核定表影本二份
    附於原處分卷足佐。則被告核定之租金既未高於鄰近地區房屋申報租金，揆諸首
    揭規定，並無不合。至原告主張承租人承租後之實際收益不高，其行業性質特殊
    ，又逢景氣不佳，根本不可能以被告核定之租金承租乙節，既未經舉具體事證證
    明，尚非可採。
  (二)原告雖另主張系爭建物因變更使用，目前使用面積僅為一樓二三．○五坪，二至
    十二樓每樓二三．二五坪，被告核算面積有誤云云。然查系爭房屋經高雄市稅捐
    稽徵處實際勘查及現場測量繪圖核定一樓實際使用面積二三．○五坪，二至十二
    樓每樓面積為三○．九二坪在案，有高雄市稅捐稽徵處房屋稅課稅資料附於原處
    分卷可憑，且依原告提出之租賃契約書第一條以觀，原告係將本件房屋全棟出租
    ，並未另行約定租賃面積，是被告之原核定以房屋使用人可得使用之房屋面積作
    為計算基礎，並無違誤，至原告所提系爭房屋變更使用執照影本，要屬系爭房屋
    變更使用目的之核准執照，依該執照所載變更後第二層至十二層，得供旅館使用
    面積雖較原供住宅用面積為小，然其原有面積並未變更，如前述本件出租範圍既
    非僅限於變更用途後之面積，則原告以上開變更使用執照，主張被告設算核定面
    積有誤，並不可採。
  (三)再查系爭房屋乃全棟一至十二樓，提供予悅世界旅館作營業使用，參照當地一般
    租金標準核算結果，租賃收入應為四、七○○、四一二元，減除百分之四十三必
    要費用後，租賃所得應為二、六七九、二三四元（計算式為：【（1,500元×
    （一樓）23.05坪）＋（1,050元×（二樓─十二樓）30.92坪×11）】×12個月
    ×57％＝2,679,234元），原核定僅就系爭房屋一至八樓予以設算，致實際應設
    算之租賃所得二、六七九、二三四元，尚較原核定之租賃所得一、七九○、九六
    五元為高，基於行政救濟不得為更不利於原告之法理，被告之復查決定予以維持
    ，於法即無不合。
四、又按「城市地方房屋之租金，以不超過土地及其建築物申報總價額年息百分之十
    為限。」固為土地法第九十七條第一項所明定。而房屋出租與他人使用，稅捐稽
    徵機關依所得稅法第十四條第一項第五類第五款規定，參照當地一般租金標準調
    整計算租賃收入時，有無適用土地法第九十七條第一項所設租金最高額之限制。
    按「土地法第三編第三章『房屋及基地租用』章之立法意旨，本為解決國民居住
    問題，維持民生之安定。由於城市人口密集，房屋供不應求，導致有房屋者，高
    抬房價及房租，遂於土地法第三章設定若干條文，藉以有助於住宅問題之解決。
    此由第九十四條積極的增加房屋的供給，以供人民承租自住之用，第九十五條間
    接的採取新建房屋賦稅之減免，與第九十六條消極的限制每一人民自住之房屋間
    數觀之，第九十七條所稱『城市地方房屋租金』，其所謂『房屋』，應指僅供住
    宅用之房屋而言。內政部七十一年五月二十四日台（七十一）內地字第八七一０
    三號函亦採此見解。是稅捐稽徵機關所定之當地一般租金標準，如所出租之房屋
    ，供住宅用者，應受土地法第九十七條第一項所設最高額之限制；如房屋供業務
    用（非具營利性）或營業用，則不受限制，仍得按所定標準核算租金收入。本院
    七十九年九月份庭長評事聯席會議決議未明示適用對象，應予補充：『所謂出租
    房屋係指供住宅用之房屋而言』。（本院九十一年度判字第一三五六號判決）」
    最高行政法院九十二年十月份庭長法官聯席會議決議參照。故依上開決議意旨，
    以房屋僅供住宅用者，始受土地法第九十七條第一項規定租金最高額之限制。本
    件系爭房屋既供營業使用，自不受上開法律規定之限制，是原告於訴願程序中主
    張被告核定之租金超過土地及其建物申報總價年息百分之十，已逾越土地法第九
    十七條第一項規定云云，自不可採。
五、綜上所述，原告之主張既不足取，系爭房屋係出租供營業使用，且原告申報租賃
    所得金額顯較當地一般租金為低，被告復查決定乃依所得稅法第十四條第一項第
    五類第五款規定，設算核定原告租賃所得為二、六七九、二三四元，因較原核定
    之租賃所得一、七九○、九六五元為高，基於行政救濟不得為更不利於原告之法
    理，仍予維持，尚無違誤。訴願決定遞予維持，亦無不合。原告起訴意旨求為撤
    銷，為無理由，應予駁回。
六、據上論結，本件原告之訴為無理由，依行政訴訟法第一百九十五條第一項後段、
    第九十八條第三項前段，判決如主文。
中　　　華　　　民　　　國    九十三　　年　  　四　　　月　　  三十　　日
                              高雄高等行政法院第三庭
                                          審判長法官　江幸垠
                                          法      官　林石猛
                                          法      官　戴見草
右為正本係照原本作成。
如不服本判決，應於判決送達後二十日內向本院提出上訴書狀，其未表明上訴理由者
，應於提起上訴後二十日內向本院提出上訴理由書（須按對造人數附繕本）；如於本
判決宣示或公告後送達前提起上訴者，應於判決送達後二十日內補提上訴理由書（須
附繕本）。未表明上訴理由者，逕以裁定駁回。
提起上訴應預繳送達用雙掛號郵票七份（每份三十四元）。
中　　　華　　　民　　　國    九十三　　年　  　四　　　月　　  三十　　日
                                          法院書記官　藍亮仁
